最高法院刑事判決　　　　　　　　　　　　　　　九十一年度台上字第四六九○號
　　上　訴　人　台灣高等法院台南分院檢察署檢察官
　　被　　　告　甲○○
　　選任辯護人　李春錦律師
右上訴人因被告貪污案件，不服台灣高等法院台南分院中華民國九十年二月二十二日
第二審更審判決（八十九年度重上更(三)字第二七七號，起訴案號：台灣嘉義地方法院
檢察署八十三年度偵字第三三五七號），提起上訴，本院判決如左：
    主  文
原判決撤銷，發回台灣高等法院台南分院。
    理  由
本件原判決以公訴意旨略謂：被告甲○○原任嘉義市政府教育局局長，為依據法令從
事公務之人員，緣該局在嘉義郵局第十支局開設有帳號第○一八九一七｜八號帳戶，
用以暫存上級補助各學校辦理各項活動之經費而尚未支應之專款及其所生之孳息，自
其於民國八十一年六月三日（按正確日期為五月三十日）就任局長時起，該帳戶原有
舉辦活動經費節餘款新台幣（下同）二十七萬零四百零八元，及陸續存入各項經費，
合計一百九十七萬八千四百九十元，該帳戶之印鑑及存摺依序由被告與共同被告即該
局辦事員林喜信（業經判決無罪確定）分別保管，各項費用之動支須先由林喜信擬具
簽呈，經被告核准並在提款條上蓋用印鑑後，由林喜信持往郵局領出，是以該局之公
款係由被告、林喜信二人共同持有。其中由嘉義教師會館補助八十二學年度教職員福
利費十萬元，台灣省教職員福利委員會補助業務費二萬二千五百八十六元作為舉辦教
職員自強活動經費，及由彰化師範大學補助四十三萬一千四百元作為舉辦特殊教育輔
導經費，以上三筆款項均無須於花用後檢具支出憑證向上級或補助單位核報。詎被告
並未實際舉辦教職員自強活動，且須數年度使用之特殊教育輔導經費尚有二十一萬五
千一百五十三元之餘額，加上利息三萬八千八百四十六元及就任時之二十七萬零四百
零八元之餘額共有六十四萬六千九百九十三元之結餘。被告竟對之意圖為自己不法之
所有，基於概括之犯意，連續將其個人往返高雄市住宅而行駛高速公路所繳付之通行
費三萬七千四百元、宿舍之私人電話費三千零四十元、親友婚喪喜慶時所送之賀禮、
喜幛、奠儀、輓聯等費用四萬七千五百七十四元、交際應酬所支付之宴飲餐費九萬零
三百六十四元、購買酒及茶葉送禮之費用各為三萬三千六百五十元及一萬六千元、印
製就任謝卡、名片、賀卡、印章、贈送同仁之銀盾、蛋糕、水果禮盒、畫框、贈送議
員之盆栽及送禮用之香菸等，應屬其個人支出之交際費用共九萬二千五百六十元，總
計三十二萬零五百八十八元之收據、發票、回數票、紅白帖及請柬等憑證（詳如原判
決附表三被告挪用公款支出明細表），交付林喜信擬具簽呈，由被告批准，在提款條
上蓋用印鑑後，交由林喜信持往郵局，在該帳戶內領出款項持交被告而逐筆侵占。被
告事後惟恐東窗事發，乃於八十三年三月三十日將私有之五萬元，交由該局主任督學
李清子轉交林喜信存入該帳戶內，用以彌補。嗣於八十三年六月十一日經檢察官率同
法務部調查局嘉義市調查站人員至該局搜索查扣總分類帳簿一本，及各種費用支出憑
證、簽呈等五冊，而查得上情。因認被告涉有修正前貪污治罪條例第四條第一項第一
款之侵占公有財物罪嫌云云。惟經審理結果，認無證據證明被告有上開犯行，因而撤
銷第一審科刑之判決，改判諭知被告無罪。固非無見。
惟查：（一）、原判決關於被告報支如其附表四第三項之公務關係交際費用開支部分
，於理由八之(三)，係引用證人李清子證稱，教育局會辦很多活動，會請辦活動的人員
聚餐，而教育局同仁每年均有年終聚餐、春節聚餐，紅白帖一般都是寄給局長，歷任
局長均是以局長名義送喜幛、輓聯、奠儀等語，及證人陳玉琴亦供證，有參加教育局
聚餐，辦活動時會請承辦人員吃便餐之證言，認被告於舉辦活動期間宴請承辦工作人
員、來賓等聚餐，應與教育局之公務有所關連無訛；另寄送給被告之紅白帖，係因其
擔任教育局局長之故，被告所致送之賀禮、卡片、喜幛、奠儀、輓聯、花圈、花籃等
，亦均以教育局局長名義為之，且歷任教育局局長均如此辦理，被告只是因循舊例而
已；又教育局因經常舉辦各項活動，而與其他機關、學校互有禮尚往來，被告以教育
局局長名義與之交際應無可厚非；至於被告未予嚴格區分是否其中有純屬個人因素之
交際，即將全部交際之費用由本件帳戶內報支，或有浮濫之嫌，然因有教育局之舊例
可循，難認被告有侵占不法意圖（原判決第十七頁第二行至第十八頁最後一行）。則
原判決一方面認被告所報支之上開費用均與其公務或公務交際支出有所關連，一方面
復認被告未嚴格區分其中有純屬個人因素之交際，或有浮濫之嫌，已見其理由前後矛
盾之違誤。且被告所報支之上開費用，其中究竟有無純屬個人之支出？原判決未予說
明，亦屬理由不備，復逕認個人之支出，無侵占之不法意圖，並有適用法則不當之違
法。本院前次發回意旨業已指明，但原判決此部分瑕疵仍在，自屬難以維持。（二）
、原判決關於被告報支如其附表四第二項(二)之高速公路回數票部分，於理由欄八之(二)
之(丁)，雖說明被告於法務部調查局嘉義市調查站調查中，固曾供承因家住高雄市，每
週大約回家一至二次，常在收費站購買十張一本的回數票以便上下班通勤及公務出差
之用。但被告於任教育局局長期間，上班時間住配置之宿舍，週末、假日則搭乘火車
或公路局車輛返回高雄住處，被告曾拜託李清子、陳俊吉載送至火車站搭車，拜託翁
陽坤代購火車票，業經證人李清子、陳俊吉、翁陽坤供證屬實，被告並無上下班通勤
報支高速公路回數票之必要；被告因參與教育局業務有關之各項會議、活動等共有八
十項，而會議、活動地點均在嘉義市以外之全省各地，證人陳玉琴亦證稱，各年度之
區運動會、社區運動會、中小學運動會均要人員、老師開車前往會場，高速公路之通
行費都由教育局補貼，足見被告利用教育局本件帳戶內補助款所報支之高速公路回數
票，應確有相當數量係因教育局公務上之需要所使用。是被告在調查站所供，應係利
用公務出差之便，先將公務車開回家，翌日再開往出差地點，或出差後先將公務車開
回家，翌日再開往嘉義市政府上班時，方有報支高速公路回數票，並非私自駕駛自用
小客車通行高速公路所使用之回數票，亦堪認定。從而被告使用高速公路回數票應屬
教育局之公務之使用，其未循正當會計程序向嘉義市政府請領報銷，而任意由本件帳
戶內補助款報支，固有違反行政程序及浮濫報支之嫌，亦難認有侵占之不法意圖（原
判決第十五頁至第十六頁），而為有利於被告之認定。但原判決依憑上開證據，僅認
「有相當數量」之高速公路回數票係因公務需要所使用而已，並非全部，則何以又認
定被告在調查站所供，應係利用公務出差之便，將公務車開回家後再開往嘉義市上班
，而非私自駕駛自用小客車通行高速公路所使用？並未說明其所憑之證據，已屬理由
不備，況原判決既認被告所報支之高速公路通行費用有相當數量係供公務使用，又認
均無私用情形，復認有浮濫報支之嫌，亦有理由矛盾之違法。以上諸端，或為上訴意
旨所指摘，或為本院得依職權調查之事項，應認原判決仍有撤銷發回之原因。
據上論結，應依刑事訴訟法第三百九十七條、第四百零一條，判決如主文。
中      華      民      國    九十一    年      八      月    二十二    日
                              最高法院刑事第十二庭
                                  審判長法官  張  淳  淙
                                        法官  謝  俊  雄
                                        法官  蘇  振  堂
                                        法官  張  春  福
                                        法官  賴  忠  星
      右正本證明與原本無異
                                              書  記  官
中      華      民      國    九十一    年      八      月    二十九    日
